ACORDAO-COMPLETO-2433780

ACÓRDÃO 11190/2020 ATA 35/2020 - SEGUNDA CÂMARA

VISTOS, relatados e discutidos estes autos de aposentadorias deferidas pelo Banco Central do Brasil em favor de Antero Alves de Figueiredo, Antônio Paulo Cardozo de Araújo Lima e Djalma Antunes Jacques;
ACORDAM os Ministros do Tribunal de Contas da União, reunidos em Sessão da 2ª Câmara, nos termos do art. 71, III e IX, da Constituição de 1988, dos arts. 1º, V, 39, II, e 45 da Lei nº 8.443, de 1992, e dos arts. 260, § 1º, e 262, § 2º, do RITCU, ante as razões expostas pelo Relator, em:
9.1. assinalar a legalidade dos atos iniciais de aposentadoria em favor de Antero Alves de Figueiredo (à Peça 2 sob o n.º 10016503-04-2014-000159-7) e Antônio Paulo Cardozo de Araújo Lima (à Peça 3 sob o n.º 10016503-04-2014-000072-8) , concedendo-lhes os respectivos registros;
9.2. assinalar a ilegalidade do ato inicial de aposentadoria em favor de Djalma Antunes Jacques (à Peça 4 sob o n.º 10016503-04-2013-000328-7) , negando-lhe o respectivo registro;
9.3. dispensar o ressarcimento das quantias percebidas indevidamente, mas de boa-fé, em consonância com a Súmula nº 106 do TCU;
9.4. determinar que, no prazo de 15 (quinze) dias contados da ciência desta deliberação, o Banco Central do Brasil adote as seguintes medidas:
9.4.1. faça cessar os pagamentos decorrentes do ato ora considerado ilegal pelo item 9.2 deste Acórdão sob pena de responsabilidade solidária da autoridade administrativa omissa, nos termos do art. 71, IX, da Constituição de 1988 e do art. 262, caput, do RITCU;
9.4.2. dê ciência desta deliberação ao interessado apontado pelo item 9.2 deste Acórdão, alertando-o de que o efeito suspensivo proveniente da eventual interposição do subsequente recurso junto ao TCU não o eximirá da devolução dos valores percebidos indevidamente após a notificação, diante do não provimento do recurso, devendo encaminhar os comprovantes da correspondente notificação ao TCU no prazo de 30 (trinta) dias;
9.4.3. encaminhe a este Tribunal, nos termos do art. 262, § 2º, do RITCU, o novo ato inicial da aludida aposentadoria apontada pelo item 9.2 deste Acórdão, sem a ilegalidade indicada nesta deliberação, para que seja submetido à apreciação pelo TCU, na forma do art. 260, caput, do RITCU;
9.5. enviar a cópia do presente Acórdão, com o Relatório e a Proposta de Deliberação, ao Banco Central do Brasil, para ciência e efetivo cumprimento ao item 9.4 deste Acórdão; e
9.6. arquivar o presente processo, sem prejuízo de promover o monitoramento da determinação proferida pelo item 9.4 deste Acórdão, representando ao TCU, se necessário.

Aposentadorias deferidas pela administração do Banco Central do Brasil em favor de Antero Alves de Figueiredo, Antônio Paulo Cardozo de Araújo Lima e Djalma Antunes Jacques.

Segunda Câmara

Banco Central do Brasil.

3. Interessados: Antero Alves de Figueiredo (CPF XXX.477.161-XX); Antônio Paulo Cardozo de Araújo Lima (CPF XXX.422.081-XX); Djalma Antunes Jacques (CPF XXX.463.321-XX).

13.1. Ministros presentes: Ana Arraes (Presidente) e Augusto Nardes.
13.2. Ministro-Substituto convocado: André Luís de Carvalho (Relator).

ANDRÉ DE CARVALHO

Trata-se de aposentadorias deferidas pelo Banco Central do Brasil em favor de Antero Alves de Figueiredo, Antônio Paulo Cardozo de Araújo Lima e Djalma Antunes Jacques.
2.	Após a análise final do feito, o Auditor Federal Alan Rodrigues da Silva lançou o seu parecer conclusivo à Peça 26, com a anuência, por delegação de competência, do diretor da Sefip (Peça 27) , nos seguintes termos:
" (...) EXAME TÉCNICO
Procedimentos preliminares aplicados
3. Os procedimentos para exame, apreciação e registro de atos de pessoal encontram-se estabelecidos na Instrução Normativa TCU 78/2018 e na Resolução TCU 206/2007. Essas normas dispõem, respectivamente, em seus arts. 4º, § 2º, e 3º, § 3º que os atos de pessoal disponibilizados por meio do Sistema de Apreciação e Registro de Atos de Admissão e Concessões devem ser submetidos a crítica preliminar automatizada do próprio sistema, com base em parâmetros predefinidos.
4. Relativamente aos atos de concessão de aposentadoria, as rotinas de crítica das informações cadastradas no Sistema de Apreciação e Registro de Atos de Admissão e Concessões foram elaboradas e validadas levando-se em conta as peculiaridades desses atos. Os itens de verificação do sistema compreendem prazos e fundamentos legais, assim como eventuais ocorrências de acumulação. Trata-se de verificações mais abrangentes, minuciosas e precisas do que aquelas que podem ser realizadas por mãos humanas, proporcionando um nível de segurança ainda maior.
5. Além da crítica automatizada, há verificação humana adicional no caso de haver alertas do sistema ou informações não formatadas, como esclarecimentos do gestor ou do controle interno.
6. As críticas também consideram os registros do Sistema Integrado de Administração de Recursos Humanos (Siape) . O Siape disponibiliza informações atualizadas sobre as parcelas que integram os proventos, diferentemente, portanto, do Sistema de Apreciação e Registro de Atos de Admissão e Concessões, que informa as parcelas no momento do registro do ato.
7. Essa confrontação com o Siape provê uma visão atual e verdadeira da situação, o que permite descaracterizar irregularidades e inconsistências que, embora constantes do Sistema de Apreciação e Registro de Atos de Admissão e Concessões, já foram corrigidas.
Exame das constatações
8. O relator dos autos, Ministro-Substituto André Luís de Carvalho, determinou a realização de diligência proposta pela Unidade Técnica com o objetivo de ser verificar se a averbação de tempo insalubre realizada pelo Banco Central do Brasil (Bacen) nos atos em tela está em consonância com a legislação de regência e a jurisprudência do TCU (peça 9) .
9. A Unidade Jurisdicionada encaminhou resposta da diligência (peças 12 a 23) , estando os autos, portanto, prontos para a análise de mérito.
10. De forma sucinta, o Bacen argumenta o seguinte:
a) Os servidores que desempenharam atividade de segurança e vigilância armada no período anterior a 11 de dezembro de 1990, na condição de celetistas, fizeram jus ao acréscimo de tempo especial (de 40%) , mediante a comprovação de tal atividade. 
b) Até a edição da Lei nº 9.032, de 28 de abril de 1995, era desnecessária a apresentação de laudo pericial para fins de concessão de aposentadoria especial ou respectiva averbação, sendo suficiente que o trabalhador pertencesse à categoria profissional relacionada pelos Decretos nº 53.831, de 25 de março de 1964 e nº 83.080, de 24 de janeiro de 1979. 
c) A atividade de vigilante consta do art. 170, do Decreto nº 53.831, de 25 de março de 1964, reproduzido abaixo sendo caracterizada como perigosa, e foi assim definida pela Instrução Normativa INSS/PRES nº 20, de 10 de outubro de 2007:
'Art. 170. Deverão ser observados os seguintes critérios para o enquadramento do tempo de serviço como especial nas categorias profissionais ou nas atividades abaixo relacionadas: 
 (...) II - guarda, vigia ou vigilante até 28 de abril de 1995:
a) entende-se por guarda, vigia ou vigilante o empregado que tenha sido contratado para garantir a segurança patrimonial, impedindo ou inibindo a ação criminosa em patrimônio das instituições financeiras e de outros estabelecimentos públicos ou privados, comerciais, industriais ou entidades sem fins lucrativos, bem como pessoa contratada por empresa especializada em prestação de serviços de segurança, vigilância e transporte de valores, para prestar serviço relativo a atividade de segurança privada a pessoa e a residências; 
b) a atividade do guarda, vigia ou vigilante na condição de contribuinte individual não será considerada como especial;
c) em relação ao empregado em empresa prestadora de serviços de vigilância, além das outras informações necessárias à caracterização da atividade, deverá constar no formulário para requerimento da aposentadoria especial os locais e empresas onde o segurado esteve desempenhando a atividade;' 
11. Como meio de prova para o reconhecimento da contagem de tempo ponderado, exclusivamente para os servidores que laboraram em condições perigosas, os seguintes meios de prova:
a) os servidores ingressaram no quadro de pessoal do Banco, sob o regime celetista, no quadro próprio de vigilante por meio de concursos públicos específicos e exclusivos para o cargo de vigilante, consoante os Editais 76/201 e VIG-78/202, publicados no Diário Oficial da União de 26 de abril de 1976 e 26 de janeiro de 1978 (peça 20, folhas 104 a 108) , cujas atribuições eram restritas à vigilância armada;
b) com a Portaria nº 158, de 9 de outubro de 1985, o referido cargo, mantida a mesma denominação, passou a compor a carreira de apoio e serviços gerais, com efeitos a partir de 1º de setembro de 1985 (peça 18, folhas 1 e 16) ;
c) a partir de 5 de maio de 1989, com o Plano de Cargos e Salários, aprovado pela Portaria BCB nº 196, de 29 de maio de 1989, houve o enquadramento dos servidores no cargo genérico de 'auxiliar de serviços gerais' (peça 17, folha 2, parágrafo e) 
d) os servidores exerceram as funções de vigilante nos períodos informados no ato de aposentadoria, no que tange a Antero Alves de Figueiredo (peça 22, folhas 18 e 123) , quanto a Antônio Paulo Cardozo de Araújo Lima (peça 22, folhas 18 e 128) e quanto a Djalma Antunes Jacques (peça 22, folha 20) ;
12. O órgão esclareceu ainda que no período de 5 de maio de 1989 a 28 de dezembro de 1989, com a implantação do novo Plano de Cargos e Salários (Portaria 196/1989) , o exercício das atividades de vigilância continuou sendo realizado por servidores egressos do extinto cargo de vigilante, independentemente do exercício de função comissionada na área de vigilância/segurança (peça 17, folha 2) 
13. Além disso, as tarefas básicas descritas eram as mesmas previstas na Portaria 158/1985, para os então ocupantes do cargo de vigilante (peça 17, folha 2 e peça 18, folha 16) .
14. A nosso ver, os esclarecimentos prestados são suficientes para comprovar a averbação do tempo insalubre dos interessados enquanto estiveram vinculados ao regime celetista. Além disso, as atribuições exercidas pelos interessados não se tratam daqueles desempenhadas por cargos de natureza eminente administrativa, razão pela qual não se faz necessária a exigência de laudo pericial, além disso trata-se de atividade contida no rol do Decreto 53.831/1964 e caracterizada como perigosa.
15. Consultando os mapas de tempo de contribuição dos interessados e esclarecimentos prestados pelo gestor de pessoal (peças 13, 14 e 15) , constatamos que a averbação do tempo insalubre se deu em conformidade com as Orientações Normativas 07/2007 e 15/2013, todas da SRH/MPOG (período anterior ao advento da Lei 8.112/1990, quando os interessados estiveram vinculados ao regime celetista) . 
16. A tabela abaixo, que foi extraída com base nas informações dos mapas de tempo de contribuição dos interessados e dos atos submetidos a registro, demonstra a que período se refere o tempo insalubre averbado:
	Nome
	Regime antes da Lei 8.112/90
	Fundamento da aposentadoria
	Tempo insalubre averbado
	Período a que se refere

	Antero Alves de Figueiredo
	CLT
	Art. 3º EC 47/05
	03a 11m 19d
	6/8/1979 a 25/6/1989

	Antônio Paulo Cardozo de Araújo Lima
	CLT
	Art. 3º EC 47/05
	03a 03m 25d
	24/08/1981 a 5/12/1989

	Djalma Antunes Jacques
	CLT
	Art. 3º EC 47/05
	05a 05m 03d
	14/10/1981 a 28/4/1995

17. No que se refere a contagem ponderada de tempo prestado em condições perigosas, o entendimento deste Tribunal firmado no Acórdão 2008/2006-TCU-Plenário é no sentido de ser possível a contagem de tempo de serviço para concessão de aposentadoria estatutária com o aproveitamento de tempo especial prestado sob condições insalubres, perigosas ou penosas. 
18. Contudo, a jurisprudência deste Tribunal somente ampara a contagem ponderada de tempo insalubre para fins de aposentadoria daqueles servidores que trabalharam nessas condições antes do advento da Lei 8.112/90, enquanto estiveram vinculados ao regime celetista.
19. De acordo com a tabela acima, no entanto, verifica-se que o interessado Djalma Antunes Jacques averbou tempo insalubre também após o advento da Lei 8.112/1990. Os demais servidores averbaram tempo insalubre somente em períodos anteriores ao advento dessa lei.
20. No que tange à contagem ponderada de períodos de contribuição após a publicação da Lei 8.112/1990, o Supremo Tribunal Federal (STF) concedeu ordens injuncionais para reconhecer a mora do Poder Público quanto à edição da lei que disciplina o artigo 40, § 4º, inciso III, da Constituição Federal, garantindo aos filiados da entidade sindical o direito de ter seus pedidos de aposentadoria especial analisados pela autoridade administrativa competente à luz do artigo 57 da Lei n. 8.213/1991.
21. Resolvendo a questão da mora legislativa quanto ao disposto do artigo 40, § 4º, inciso III, da Constituição Federal, o STF editou a Súmula Vinculante 33, onde foi suprida a lacuna deixada pelo Poder Público relativa à edição da lei complementar que regulamenta o supramencionado dispositivo constitucional. 
22. A Súmula Vinculante 33 possui o seguinte conteúdo: 
'Aplica-se ao servidor público, no que couber, as regras do regime geral da previdência social sobre aposentadoria especial de que trata o artigo 40, § 4º, inciso III, da Constituição Federal, até a edição de lei complementar específica.' (grifo nosso) 
23. Assim, o argumento de que não há edição de lei complementar que regulamente o artigo 40, § 4º, inciso III, da Constituição Federal, para se aceitar o deferimento de aposentadoria especial não mais se sustenta, considerando o conteúdo da Súmula Vinculante 33 do STF.
24. É preciso esclarecer que os MI 880-9 e a Súmula Vinculante 33 reconhecem a omissão legislativa do artigo 40, § 4º, inciso III, da Constituição Federal. Assim, para as aposentadorias estatutárias especiais deferidas com base nesse fundamento, deverão ser observados os mesmos critérios para as aposentadorias especiais deferidas àqueles vinculados ao regime geral de previdência social, nos termos do artigo 57 da Lei n. 8.213/1991.
25. Desse modo, não é possível a averbação de tempo insalubre após o advento da Lei 8.112/1990 e o aproveitamento para a aposentadoria de servidores com fundamento no art. 3º da Emenda Constitucional 47. Pois, não se trata da aposentadoria especial referida no artigo 40, § 4º, inciso III, da Constituição Federal, que está regulamentada pelos MIs 880-9 (além dos Mandados de Injunção 1071-4, 1442-6 e 3389) e Súmula Vinculante 33.
26. O próprio STF já decidiu que a concessão de aposentadoria especial prevista no art. 40, § 4º da Constituição Federal, não garante a contagem ponderada de tempo de serviço diferenciada ao servidor público, mas tão somente o efetivo gozo da aposentadoria especial:
'Conversão de tempo especial em comum e Súmula Vinculante 33
Saliente-se, ademais, que a Súmula Vinculante 33 apenas garantiu aos servidores públicos o direito de aposentadoria especial, mas não a conversão do tempo de serviço especial em comum. Confira-se a redação do enunciado: (...) 
De fato, o Supremo Tribunal Federal, por reiteradas vezes, em sede de mandado de injunção (em que se firmou o entendimento consubstanciado na Súmula Vinculante 33) , se pronunciou acerca da ilegitimidade da utilização dessa via processual com o fim de se obter desde logo a contagem diferenciada de tempo de serviço para servidores públicos.
ARE 793.144 ED-segundos, Relator Ministro Teori Zavascki, Segunda Turma, julgamento em 30.9.2014, DJe de 13.10.2014.
Mandado de injunção e contagem diferenciada de tempo
Com efeito, a jurisprudência dessa Corte assentou o não cabimento de mandado de injunção que visa a contagem diferenciada e posterior averbação de tempo do serviço prestado em condições especiais, uma vez que não há previsão constitucional da referida contagem. 
MI 1.278 AgR, Relator Ministro Gilmar Mendes, Tribunal Pleno, julgamento em 30.4.2014, DJe de 19.5.2014.
EMENTA: Agravo regimental em mandado de injunção. Pedido de conversão do tempo de serviço. Ausência de previsão constitucional. Recurso provido. 
1. O mandado de injunção volta-se à colmatagem de lacuna legislativa capaz de inviabilizar o gozo de direitos e liberdades constitucionalmente assegurados, bem assim de prerrogativas inerentes à nacionalidade, à soberania e à cidadania (art. 5º, LXXI, CF/1988) . 
2. É imprescindível, para o exame do writ, a presença de dois pressupostos sucessivos: i) a verificação da omissão legislativa e ii) a efetiva inviabilidade do gozo de direito, faculdade ou prerrogativa consagrados constitucionalmente em razão do citado vácuo normativo. 
3. O preceito constitucional em foco na presente demanda não assegura a contagem diferenciada do tempo de serviço e sua averbação na ficha funcional; o direito subjetivo corresponde à aposentadoria em regime especial, devendo esta Suprema Corte atuar na supressão da mora legislativa, cabendo à autoridade administrativa a análise de mérito do direito, após exame fático da situação do servidor. 
4. A pretensão de garantir a conversão de tempo especial em tempo comum mostra-se incompatível com a presente via processual, uma vez que, no mandado de injunção, cabe ao Poder Judiciário, quando verificada a mora legislativa, viabilizar o exercício do direito subjetivo constitucionalmente previsto (art. 40, § 4º, da CF/88) , no qual não está incluído o direito vindicado. 
5. Agravo regimental provido para julgar improcedente o mandado de injunção. 
MI 2.123 AgR/DF, Relator p/ acórdão Ministro Dias Toffoli, Plenário, in DJe 1/8/2013'
27. Cumpre ainda citar para a análise dos atos em tela a Súmula TCU 245, na qual o TCU firmou o entendimento de que é irregular a conversão, com ponderação, consoante a seguinte redação:
'Não pode ser aplicada, para efeito de aposentadoria estatutária, na Administração Pública Federal, a contagem ficta do tempo de atividades consideradas insalubres, penosas ou perigosas, com o acréscimo previsto para as aposentadorias previdenciárias segundo legislação própria, nem a contagem ponderada, para efeito de aposentadoria ordinária, do tempo relativo a atividades que permitiriam aposentadoria especial com tempo reduzido.'
28. Em casos semelhantes, ou seja, atos de aposentadoria de ex-vigilantes do Banco Central do Brasil, a Corte de Contas se manifestou pela irregularidade de tal ponderação, como observa-se no Acórdão 5403/2016-TCU-2ª. Câmara, de relatoria do Ministro Raimundo Carreiro, e 408/2016-TCU- 1ª Câmara.
29. Diante disso, entendemos que foi indevida a averbação de tempo insalubre do interessado Djalma Antunes após o advento da Lei 8.112/1990. Todavia, no que concerne ao período averbado de tempo insalubre antes da edição dessa lei, endentemos que todos os interessados podem efetivar a contagem ponderada, com fundamento na jurisprudência desta Corte de Contas.
30. Quanto ao interessado Djalma Antunes Jacques, expurgado o tempo irregularmente averbado, o ex-servidor não conta com tempo suficiente para obter o benefício previdenciário com o fundamento informado.
31. Diante do exposto, entendemos que os atos de Antero Alves de Figueiredo e Antônio Paulo Cardozo de Araújo Lima podem receber a chancela de legalidade. Por outro lado, o ato do interessado Djalma Antunes Jacques deve ser apreciado pela ilegalidade, em razão da averbação para fins de aposentadoria de tempo prestado em condições insalubres após o advento da Lei 8.112/1990, sem amparo legal. 
CONCLUSÃO
32. A abrangência e a profundidade das verificações levadas a efeito fundamentam convicção de que:
a) os atos de Antero Alves de Figueiredo, Antônio Paulo Cardozo de Araújo Lima podem ser considerados legais, determinando o registro do ato de aposentadoria;;
b) o ato de Djalma Antunes Jacques deve ser considerado ilegal, tendo seu registro negado;
33. Deve-se dispensar a devolução dos valores indevidamente recebidos de boa-fé pelos interessados, nos termos do Enunciado 106 da Súmula de Jurisprudência deste Tribunal.
34. Por fim, vale destacar que os atos em análise foram disponibilizados ao TCU há menos de cinco anos. Portanto, segundo o entendimento estabelecido no Acórdão 587/2011-TCU-Plenário, não é necessária a instauração do contraditório.
PROPOSTA DE ENCAMINHAMENTO
35. Ante o exposto, com fundamento nos arts. 71, inciso III, da Constituição Federal, 1o, inciso V, e 39, incisos I e II, da Lei 8.443/1992 e 260, § 1º e 5º, do Regimento Interno do Tribunal de Contas da União, bem como art. 7º, § 4º da IN 78/2018, propõe-se:
a) considerar LEGAL e conceder o registro do ato Antero Alves de Figueiredo (CPF: XXX.477.161-XX) e Antônio Paulo Cardozo de Araújo Lima (CPF: XXX.422.081-XX) .	
b) considerar ILEGAL e recusar o registro do ato de Djalma Antunes Jacques (CPF: XXX.463.321-XX) .
c) determinar ao Banco Central do Brasil que:
c.1) abstenha de realizar pagamentos para o ato ora apreciado pela ilegalidade, no prazo 15 (quinze) dias, contados a partir da ciência desta deliberação, sujeitando-se a autoridade administrativa omissa à responsabilidade solidária, nos termos do art. 262, caput, do Regimento Interno do TCU;
c.2) informe ao interessado Djalma Antunes Jacques: 
c.2.1)  o teor do Acórdão que vier a ser prolatado, encaminhando ao TCU, no prazo de trinta dias, comprovante da data de ciência pelo respectivo interessado, nos termos do art. 4º, § 3º, da Resolução - TCU 170/2004;¿
c.2.2) caso manifeste interesse, pode se manter aposentado com base em outro fundamento legal e desde que cumpra os requisitos legais exigidos; ou poderá retornar à atividade para completar o requisito temporal para nova aposentadoria ¿ a qual, obrigatoriamente, deverá fundamentar-se nas regras vigentes no momento da nova concessão;"
3.	Enfim, por intermédio do Exmo. Sr. Procurador Marinus Eduardo De Vries Marsico, o MPTCU anuiu, em cota singela (Peça 28) , à referida proposta de unidade técnica.
É o Relatório.

não há.

Procurador Marinus Eduardo De Vries Marsico.

APOSENTADORIA. INDEVIDA CONTAGEM DO TEMPO DE ATIVIDADE INSALUBRE APÓS O ADVENTO DA LEI N.º 8.112, DE 1990. ILEGALIDADE DO RESPECTIVO ATO. NEGATIVA AO REGISTRO. LEGALIDADE E REGISTRO DOS DEMAIS ATOS. DETERMINAÇÕES.

APOSENTADORIA (APOS)

Secretaria de Fiscalização de Pessoal (Sefip).

Trata-se de aposentadorias deferidas pelo Banco Central do Brasil sob as seguintes condições:
	Peça
	Beneficiário
	Número 
do Ato
	Data de Nascimento
	Tipo de Ato e Aposentadoria
	Vigência
	Enviado 
ao TCU

	2
	Antero Alves de Figueiredo
	10016503-04-2014-000159-7
	27/10/1958
	Inicial por Aposentadoria Voluntária
	25/7/2014
	22/10/2015

	3
	Antônio Paulo Cardozo de Araújo Lima
	10016503-04-2014-000072-8
	3/6/1959
	Inicial por Aposentadoria Voluntária
	23/1/2014
	22/10/2015

	4
	Djalma Antunes Jacques
	10016503-04-2013-000328-7
	15/10/1959
	Inicial por Aposentadoria Voluntária
	4/12/2013
	22/10/2015

2.	De toda sorte, após a análise final do feito, a Sefip pugnou pela legalidade dos atos iniciais em favor de Antero Alves de Figueiredo e Antônio Paulo Cardozo de Araújo Lima, sem prejuízo de assinalar a ilegalidade do ato em prol de Djalma Antunes Jacques ante a insuficiência da idade para a aposentadoria após a exclusão da contagem ponderada do referido tempo em condições insalubres, tendo o MPTCU anuído a essa proposta.
3.	O TCU pode incorporar o parecer da Sefip a estas razões de decidir.
4.	Bem se sabe que, em sintonia com o Acórdão 2008/2006-TCU-Plenário, o servidor público que, como celetista, exerceu no serviço público a atividade insalubre, penosa ou perigosa durante o período anterior à vigência da Lei n.º 8.112, de 1990, teria direito à contagem especial do tempo de serviço (contribuição) para o efeito de aposentadoria; mas, para a aludida contagem durante o período posterior ao advento da Lei n.º 8.112, de 1990, seria necessária a regulamentação do art. 40, § 4º, da Constituição de 1988 no sentido de definir os critérios e requisitos para a respectiva aposentadoria.
5.	Ocorre, todavia, que o presente ato de aposentadoria teria resultado na percepção da integralidade dos proventos a partir da inadequada averbação do tempo de insalubridade compreendido entre 14/10/1981 a 28/4/1995 em prol de Djalma Antunes Jacques, estando essa percepção em desacordo, todavia, com a referida jurisprudência do TCU ante a indevida contagem do correspondente tempo em período posterior ao advento da Lei n.º 8.112, de 11/12/1990, a despeito da suposta fundamentação para essa averbação na suscitada decisão em mandado de injunção, até porque não subsistiria a previsão constitucional para a referida contagem ponderada de tempo diferenciada em prol do servidor público, mas tão somente para o efetivo gozo da subjacente aposentadoria especial.
6.	A partir, contudo, da exclusão do período de insalubridade posterior ao advento da Lei n.º 8.112, de 1990, o aludido interessado não contaria com os supostos 39 anos e 3 meses de tempo de contribuição, além de contar com apenas 54 anos, 1 mês e 19 dias de idade, no momento da concessão da referida aposentadoria, não figurando esse período como suficiente, todavia, para a concessão da aludida aposentadoria sob os proventos integrais diante do fundamento informado para o aludido ato pelo art. 3º da EC n.º 47, de 2005, e, assim, subsistiria a ilegalidade no aludido ato inicial de aposentadoria.
7.	Diante, enfim, da entrada dos aludidos atos no TCU há menos de 5 anos, não seria necessária a prévia oitiva do respectivo interessado, estando esse entendimento em plena consonância com a jurisprudência do STF (v.g.: MS-25.116 e MS-25.403) e com a exceção prevista na Súmula Vinculante nº 3 do STF, além de estar em sintonia com a jurisprudência do TCU (v.g.: Acórdão 587/2011-TCU-Plenário, entre outros) .
8.	O TCU deve assinalar a ilegalidade, portanto, do aludido ato inicial de aposentadoria em favor de Djalma Antunes Jacques, negando-lhe o respectivo registro, sem prejuízo de anotar a legalidade dos demais atos para lhes conceder os respectivos registros.
Ante o exposto, pugno pela prolação do Acórdão ora submetido a este Colegiado.
TCU, Sala das Sessões, em tagDataSessao.
Ministro-Substituto ANDRÉ LUÍS DE CARVALHO 
Relator